【裁判字號】    96,訴,37
【裁判日期】    990407
【裁判案由】    詐欺等
【裁判全文】
臺灣屏東地方法院刑事判決                96年度訴字第37號
公  訴  人  臺灣屏東地方法院檢察署檢察官
被      告  甲○○
            乙○○
上  一  人
選任辯護人  方春意律師
被      告  己○○
上列被告因違反電信法等案件，經檢察官提起公訴（95年度偵字
第551 號），被告於本院準備程序就被訴事實為有罪之陳述，經
合議庭裁定由受命法官獨任進行簡式審判程序，並判決如下：
    主  文
甲○○幫助犯詐欺取財罪，累犯，處有期徒刑月，減為有期徒
刑壹月又拾伍日，如易科罰金，以銀元佰元即新臺幣玖佰元折
算壹日。
乙○○犯故買贓物罪，處拘役伍拾日，減為拘役貳拾伍日，如易
科罰金，以銀元佰元即新臺幣玖佰元折算壹日。
己○○犯電信法第五十六條第一項之盜用電信設備通信罪，處有
期徒刑貳月，減為有期徒刑壹月，如易科罰金，以銀元佰元即
新臺幣玖佰元折算壹日，未扣案之序號00000000000
0000號行動電話壹支沒收。
    事  實
一、緣丙○○為址設臺南縣永康市○○路○ 段465 號之「旭堤通
    信行」之實際負責人，從事代辦行動電話門號之業務，並於
    民國93年3 月至同年8 月間僱用戊○○擔任業務員。戊○○
    見國內各大電信公司推動客戶申辦門號附贈手機之優惠促銷
    活動，認有機可趁，遂與其夫庚○○共同基於意圖為自己不
    法所有之概括犯意聯絡，自93年5 月間某日起，在屏東縣東
    港、新園等地，以每申辦1 個門號，可得現金新臺幣（下同
    ）500 元至1,500 元不等代價之「辦門號送現金」方式，對
    外招攬客戶申辦和信電訊股份有限公司（下稱和信公司）、
    遠傳電信股份有限公司（下稱遠傳公司）（下合稱『通訊業
    者』）之行動電話門號，於取得通訊業者核發之行動電話及
    SIM 卡後，即將行動電話及SIM 卡另行販售牟取不法利益。
  (一)甲○○前因違反麻醉藥品管理條例等案件，經本院以84年度
    訴字第778 號判決處有期徒刑5 年4 月、6 月，定應執行刑
    為有期徒刑5 年8 月確定，於93年6 月19日執行完畢。詎仍
    不知悔改，其既無申請行動電話門號使用之真意，並明知透
    過戊○○代為申請行動電話門號，戊○○可由通訊業者之優
    惠促銷活動中牟利，且其所申請之行動電話SIM 卡如販售予
    不特定之人使用，致通話費用無人繳納，造成通訊業者損失
    ，竟基於幫助詐欺取財之犯意，於93年8 月7 日填寫行動電
    話服務申請書並交付身分證件，透過戊○○向遠傳公司、和
    信公司申辦行動電話門號，使遠傳公司、和信公司誤以為甲○○確欲申請門號使用，於同日核發0000000000號（遠傳公
    司）、0000000000號、0000000000號（均為和信公司）之行
    動電話門號暨SIM 卡，甲○○並自戊○○處取得3, 000元之
    代價。
  (二)乙○○明知前揭0000000000號之行動電話SIM 卡係來路不明
    之贓物，竟基於故買贓物之犯意，於93年8 月9 日，在屏東
    縣東港鎮○○街路旁，以1,500 元之代價，向友人甲○○購
    買之，並於93年8 月9 日14時20分許至同年月10日9 時11分
    許，將該SIM 卡置入其所有之序號000000000000000 行動電
    話而撥打使用。
  (三)己○○明知0000000000號之行動電話SIM 卡（為辛○○冒用
    壬○○之名義，透過戊○○、庚○○向遠傳公司申請所得）
    係來路不明之贓物，竟基於故買贓物之犯意，於93年8 月15
    日至同年9 月5 日間之某日，在屏東縣潮州鎮某處，以500
    元之代價，向素昧平生之辛○○購買之，並意圖為自己不法
    之利益，將該SIM 卡置入其所使用之序號000000000000000
    號行動電話內，於93年9 月5 日14時27分許至同年月6 日19
    時33分許，以前揭行動電話及SIM 卡接續撥打電話共59次，
    以此無線方式盜用他人電信設備通信，使遠傳公司誤認係合
    法使用權人撥話通信而提供行動電話通信服務，並詐得免付
    通信費用之不法利益共計6,089 元。
    嗣於93年11月間，另有被冒名申辦行動電話門號之人因收受
    電信費用帳單，發現遭冒名申辦電話之事實而向通訊業者申
    告，經通訊業者報警處理，循線查悉上情，並扣得乙○○所
    有之廠牌NOKIA 、型號6610、序號000000000000000 號（扣
    押物品目錄表誤載為000000000000000 號）行動電話1 支（
    辛○○所涉偽造文書罪部分，業經本院於98年7 月15日判處
    有期徒刑3 月，減為有期徒刑1 月又15日確定；戊○○、庚○○所涉偽造文書罪部分，均經本院於98年11月18日判處有
    期徒刑1 年，減為有期徒刑6 月確定）。
二、案經高雄市政府警察局新興分局報告臺灣臺南地方法院檢察
    署呈請臺灣高等法院檢察署檢察長令轉臺灣屏東地方法院檢
    察署檢察官偵查起訴。
    理  由
一、按簡式審判程式之證據調查，不受刑事訴訟法第159條第1項
    所定：「被告以外之人於審判外之言詞或書面陳述，不得作
    為證據。」之限制，此見同法第273條之2規定甚明。是本判
    決下列所引用之被告以外之人於審判外所為之陳述，依前揭
    法律規定，均得作為證據，先予敘明。
二、認定犯罪事實之證據及理由：
  (一)上開被告甲○○部分之犯罪事實，業據被告甲○○坦認屬實
    ，並經證人即遠傳公司員工丁○○於警詢時指述綦詳（見高
    雄市政府警察局新興分局高市警新分三字第0940022178號卷
    【下稱警A 卷】第154 至155 頁），復與證人即共同被告戊○○於警詢時之陳述大致相符（見警A 卷第10至19頁），另
    有行動電話服務申請書3 紙、手機折價券兩年約同意書2紙
    （以上見本院卷二第92、93、98、99、159 頁）、領卡＋手
    機切結書1 紙（見警A 卷第193 頁）、遠傳公司93年8 月電
    信費帳單1 紙（見警A 卷第296 頁）、和信公司96年5 月2
    日函附行動電話基本資料1 份（見本院卷二第88至89頁）、
    遠傳公司96年5 月2 日函附行動電話基本資料1 份（見本院
    卷二第156 至158 頁）、遠傳公司96年7 月11日刑事陳報狀
    1 份（見本院卷二第231 至233 頁）附卷可佐，俱徵被告甲○○前揭不利於己之自白與事實相符。
  (二)上開被告乙○○部分之犯罪事實，亦據被告乙○○坦認屬實
    ，並經證人即遠傳公司員工丁○○於警詢時指述綦詳（見警
    A 卷第154 至155 頁），復與證人即共同被告甲○○於警詢
    時之陳述大致相符（見警A 卷第46至48頁），另有行動電話
    服務申請書、手機折價券兩年約同意書各1 紙（見本院卷二
    第92、93頁）、領卡＋手機切結書1 紙（見警A 卷第193 頁
    ）、0000000000號行動電話通聯記錄1 份（見警A 卷第275
    、276 頁）、遠傳公司93年8 月電信費帳單1 紙（見警A 卷
    第296 頁）、扣押筆錄暨扣押物品目錄表各1 份（見警A 卷
    第508 至511 頁）、和信公司96年5 月2 日函附行動電話基
    本資料1 份（見本院卷二第88至89頁）、遠傳公司96年5 月
    2 日函附行動電話基本資料1 份（見本院卷二第156 至158
    頁）、遠傳公司96年7 月11日刑事陳報狀1 份（見本院卷二
    第231 至233 頁）附卷可佐，俱徵被告乙○○前揭不利於己
    之自白與事實相符。
  (三)上開被告己○○部分之犯罪事實，亦據被告己○○坦認屬實
    ，並經證人即遠傳公司員工丁○○、證人即被害人壬○○於
    警詢時指述綦詳（見警A 卷第154 至155 頁、第146 至149
    頁），復與證人即共同被告辛○○於警詢時之陳述大致相符
    （見警A 卷第66至69頁），另有行動電話服務申請書1 紙（
    見本院卷二第169 頁）、領卡＋手機切結書1 紙（見警A 卷
    第203 頁）、證人壬○○出具之聲明書1 紙（見警A 卷第41
    2 頁）、門號0000000000號行動電話通聯紀錄1 份（見警A
    卷第427 至429 頁）、行動電話序號000000000000000 號通
    聯紀錄1 份（見警A 卷第277 至289 頁）、遠傳公司96年5
    月2 日函附行動電話基本資料1 份（見本院卷二第156 至15
    8 頁）、和解書1 紙（見本院卷一第247 頁）附卷可佐，俱
    徵被告己○○前揭不利於己之自白與事實相符。
  (四)綜上各述，本案事證明確，被告各人犯行洵堪認定，應予依
    法論科。
三、法律修正之比較及適用：
  (一)被告各人行為後，刑法業於94年2 月2 日修正公布，並於95
    年7 月1 日施行。按行為後法律有變更者，適用行為時之法
    律，但行為後之法律有利於行為人者，適用最有利於行為人
    之法律，95年7 月1 日修正施行後刑法（下稱修正後刑法）
    第2 條第1 項定有明文。而該條係規範行為後法律變更所生
    新舊法律比較適用之準據法，是刑法第2 條本身雖經修正，
    但該條文既屬適用法律之準據法，本身尚無比較新舊法之問
    題，應逕適用裁判時之刑法第2 條規定以決定適用之刑罰法
    律。又行為後法律有變更，致發生新舊法比較適用者，除易
    刑處分，係刑罰執行問題，及拘束人身自由之保安處分，因
    與罪刑無關，不必為綜合比較外，比較時應就罪刑有關之共
    犯、未遂犯、想像競合犯、牽連犯、連續犯、結合犯，以及
    累犯加重、自首減輕暨其他法定加減原因（如身份加減）與
    加減例等一切情形，本於統一性及整體性原則，綜其全部罪
    刑之結果而為比較，最高法院95年5 月23日刑事庭第8 次會
    議決議參照。經查：
    1.刑法第339 條第1 項詐欺取財罪、第349 條第2 項故買贓
      物罪及電信法第56條第1 項之盜用電信設備通信罪，於法
      定刑罰金部分，依修正後刑法第33條第5 款之規定，最低
      額為新臺幣1,000 元，惟依被告行為時即98年4 月29日廢
      止前之罰金罰鍰提高標準條例第1 條前段、修正前刑法第
      33條第5 款規定，罰金之最低額僅新臺幣3 元。比較修正
      前、後之刑罰法律，以修正前之規定對被告較有利。
    2.修正前刑法第55條後段牽連犯之規定，業於修正後刪除，
      此一刪除雖非犯罪構成要件之變更，但依修正後規定，即
      應將各次犯行以數罪併合處罰，顯已影響行為人刑罰之法
      律效果，自屬法律有變更。本件被告己○○所為犯行，如
      適用修正前刑法第55條後段規定，應依牽連犯論以一罪，
      得加重其刑至二分之一，倘適用修正後刑法之規定，應依
      數罪併罰之規定分論併罰（詳下述）；比較結果，以適用
      修正前之規定對被告己○○較為有利。
    3.經綜合比較前述法律變更之結果後，被告3 人均應依刑法
      第2 條第1 項前段，一體適用修正前刑法之規定。
  (二)另修正前刑法第41條第1 項前段規定：「犯最重本刑為5年
    以下有期徒刑以下之刑之罪，而受6 個月以下有期徒刑或拘
    役之宣告，因身體、教育、職業、家庭之關係或其他正當事
    由，執行顯有困難者，得以1 元以上3 元以下折算1 日，易
    科罰金」，而被告行為時之易科罰金折算標準，依95年5 月
    17日修正刪除前罰金罰鍰提高標準條例第2 條前段規定，就
    其原定數額提高為100 倍折算1 日，則被告行為時之易科罰
    金折算標準，應以銀元300 元折算1 日，經折算為新臺幣後
    ，應以新臺幣900 元折算為1 日。惟修正後刑法第41條第1
    項前段則規定：「犯最重本刑為5 年以下有期徒刑以下之刑
    之罪，而受6 個月以下有期徒刑或拘役之宣告者，得以新臺
    幣1,000 元、2,000 元或3,000 元折算1 日，易科罰金」，
    比較修正前後之易科罰金折算標準，以修正前之規定較有利
    於被告，應適用修正前刑法第41條第1 項前段規定，定其易
    科罰金之折算標準。
  (三)末按修正前刑法第30條幫助犯之規定：「幫助他人犯罪者，
    為從犯。雖他人不知幫助之情者，亦同。從犯之處罰，得按
    正犯之刑減輕之」，修正後則規定：「幫助他人實行犯罪行
    為者，為幫助犯。雖他人不知幫助之情者，亦同。幫助犯之
    處罰，得按正犯之刑減輕之」，揆諸本條之規定，僅係將「
    從犯」修正為「幫助犯」，並明示幫助犯之成立，應以被幫
    助者著手犯罪之實行，且具備違法性為必要，至於被幫助者
    是否具有有責性，則不影響幫助犯之成立，而幫助犯之刑仍
    維持依正犯之刑減輕之效果，此有修正理由可資參照。是此
    部分之修正，無關成立幫助犯內容之實質變更，非屬科刑規
    範事項之變更，自非法律之變更，本無適用刑法第2 條第1
    項為新舊法比較之問題，應依一般法律適用原則，適用裁判
    時法（最高法院95年度第21次刑事庭會議決議意旨參照），
    附此敘明。
四、論罪科刑部分：
  (一)按幫助犯之成立，主觀上行為人須有幫助故意，客觀上須有
    幫助行為，意即需對於犯罪與正犯有共同之認識，而以幫助
    之意思，對於正犯資以助力，而未參與實施犯罪之行為者而
    言。被告甲○○填寫行動電話服務申請書並提出身分證供核
    對，交由戊○○向遠傳公司、和信公司申請而詐得行動電話
    門號暨SIM 卡，係基於幫助他人詐取財物之犯意，且屬刑法
    詐欺取財罪構成要件以外之行為，核其所為，係犯刑法第30
    條第1 項、第339 條第1 項詐欺取財罪之幫助犯；公訴人於
    96年8 月29日本院審理時更正起訴法條認係共同正犯，容有
    誤會。被告甲○○係幫助他人犯罪，爰依刑法第30條第2項
    規定減輕其刑。被告甲○○有如犯罪事實(一)項下所載之前科
    紀錄，有臺灣高等法院被告前案紀錄表1 份附卷可稽，其於
    徒刑執行完畢後5 年內，故意再犯本案有期徒刑以上之罪，
    為累犯，應依刑法第47條第1 項規定，加重其刑，並依法先
    加後減之。
  (二)核被告乙○○、己○○所為，均係犯刑法第349 條第2 項之
    故買贓物罪；被告己○○另犯電信法第56條第1 項之以無線
    方式，盜用他人電信設備通信罪。被告乙○○、己○○上開
    故買贓物犯行之部分，業經公訴人於起訴書事實欄中敘及，
    雖於所犯法條欄漏未論列刑法第349 條第2 項，然此部分已
    據公訴人當庭更正（見本院卷二第237 頁），本院自無庸變
    更起訴法條。另按電信法第56條第1 項規定所謂「盜用他人
    電信設備通信」，不以盜拷他人行動電話之序號、內碼等資
    料於自己之手機內為盜用之唯一方式，其他諸如：利用他人
    住宅內之有線電話，盜打他人電話為通信行為，或在住宅外
    之電話接線箱內盜接，或意圖為自己不法之所有，竊取他人
    之行動電話手機，進而為盜打通信行為，或僅以使用竊盜之
    意思，擅取他人之行動電話手機為盜打通信之行為，不一而
    足，皆成立本罪。又電信法第56條第1 項之罪，以意圖為自
    己或第三人不法之利益，使用有線、無線或其他電磁方式，
    盜接或盜用他人電信設備通信者為要件。本罪之處罰詐得免
    繳電信通信費用之不法利益規定，乃刑法詐欺得利罪之特別
    法，依特別法優於普通法之原則，毋庸再論以詐欺得利罪（
    最高法院88年度第1 次刑事庭會議決議意旨參照）。又被告
    己○○購得前開贓物SIM 卡後，多次以該SIM 卡撥打電話之
    犯行，均係利用同一機會下，接續而為之數個舉動，依一般
    社會健全之觀念，在時間差距上難以強行分開，且侵害同一
    之法益，自應予包括之評價，而為接續犯之實質一罪。再被
    告己○○所犯上開故買贓物罪及盜用電信設備通信罪間，有
    方法、目的之牽連關係，應依修正前刑法第55條之規定，從
    一較重之盜用電信設備通信罪處斷。
  (三)爰審酌被告甲○○有毒品、竊盜等前科，素行不佳，被告乙○○、己○○則均無論罪科刑之前科紀錄，素行良好，有臺
    灣高等法院被告前案紀錄表各1 份存卷可考，渠等均為貪圖
    小利，或幫助他人詐取行動電話門號，或購買來路不明之行
    動電話SIM 卡而撥打電話，並均損害通訊業者之財產權，所
    為誠屬不該，惟被告3 人均能坦認犯行，除被告甲○○外，
    被告乙○○、己○○均已與通訊業者成立調解，且將損害金
    額賠償完畢，有前揭遠傳公司96年7 月11日刑事陳報狀1 份
    （見本院卷二第231 至234 頁）、和解書1 紙（見本院卷一
    第247 頁）附卷可佐，暨其各自之生活狀況、智識程度等一
    切情狀，乃分別就其所犯之罪量處如主文所示之刑。又被告
    3 人本件犯罪時間均係在96年4 月24日之前，所宣告之刑均
    未逾有期徒刑1 年6 月，復無該條例第5 條所定不得減刑之
    情形，合於減刑條件，爰均依該條例第2 條第1 項第3 款減
    其宣告刑二分之一，併適用修正前刑法第41條第1 項前段規
    定，諭知有期徒刑、拘役易科罰金之折算標準。
  (四)末按電信法第60條規定「犯第56條至第58條之罪者，其『電
    信器材』，不問屬於犯人與否，沒收之」，惟觀之電信法第
    56條第1 項係規定「意圖為自己或第三人不法之利益，以有
    線、無線或其他電磁方式，盜接或盜用他人『電信設備』通
    信者」，同條第2 項則規定「意圖供自己或第三人盜接或盜
    用他人『電信設備』通信，而製造、變造或輸入『電信器材
    』者」或「意圖供第三人盜接或盜用他人『電信設備』通信
    ，而販賣、轉讓、出租或出借『電信器材』者」。依上開法
    條規定可知，被害人遭盜接、盜用者為所謂之「電信設備」
    ，而供行為人犯罪之工具，始為所謂之「電信器材」，而屬
    同法第60條應沒收之物。是被告己○○犯本件盜用電信設備
    通信罪所使用之序號000000000000000 號行動電話1 支縱未
    扣案，惟不問是否為其所有，應依電信法第60條諭知沒收；
    而本件被害人壬○○遭被告己○○盜用之0000000000號行動
    電話SIM 卡，要與前揭法條所謂「他人電信設備」之性質不
    符，爰不為沒收之宣告。至扣案乙○○所有之廠牌NOKIA 、
    型號6610、序號000000000000000 號（扣押物品目錄表誤載
    為000000000000000 號）行動電話1 支，則僅具證據性質，
    尚無從為沒收之宣告，附此敘明。
五、不另為無罪之諭知部分：
    公訴意旨略以被告乙○○上開購入0000000000號行動電話SI
    M 卡並置入其所有之行動電話撥打使用之行為，另涉犯電信
    法第56條第1 項之罪嫌，惟按電信法第56條第1 項規定所謂
    「盜用他人電信設備通信」之「盜用」，當係指未得該他人
    之同意而使用而言。經查，被告乙○○所撥打使用之000000
    0000號行動電話SIM 卡，係被告甲○○以其自身名義申請取
    得後，並親自將其售予被告乙○○使用，業如前述，則被告
    乙○○係經被告甲○○之同意而使用該SIM 卡，當無所謂「
    盜用」可言，此部分原應諭知無罪，惟公訴人認此部分犯行
    與前揭被告乙○○之故買贓物罪責部分有牽連犯之法律上一
    罪關係，爰不另為無罪之諭知，附此敘明。
據上論斷，應依刑事訴訟法第273 條之1 第1 項、第299 條第1
項前段，電信法第56條第1 項，刑法第2 條第1 項、第11條、第
30條第1 項、第2 項、第339 條第1 項、第349 條第2 項，修正
前刑法第56條、第41條第1 項前段，95年5 月17日修正刪除前罰
金罰鍰提高標準條例第2 條，現行法規所定貨幣單位折算新台幣
條例第2 條，中華民國九十六年罪犯減刑條例第2 條第1 項第3
款、第7 條，判決如主文。
本案經檢察官潘國威到庭執行職務。
中    華    民    國    99    年    4     月    7     日
                  刑事第三庭   法  官  李珮妤
以上正本證明與原本無異。
如不服本判決應於收受判決後10日內向本院提出上訴書狀，並應
敘述具體理由；其未敘述上訴理由者，應於上訴期間屆滿後20日
內向本院補提理由書（均須按他造當事人之人數附繕本）「切勿
逕送上級法院」。
中    華    民    國    99    年    4     月    7     日
                               書記官  劉淑蓉
附錄本件判決論罪科刑法條：
電信法第56條第1 項
意圖為自己或第三人不法之利益，以有線、無線或其他電磁方式
，盜接或盜用他人電信設備通信者，處5 年以下有期徒刑，得併
科新臺幣150萬元以下罰金。
中華民國刑法第30條
幫助他人實行犯罪行為者，為幫助犯。雖他人不知幫助之情者，
亦同。
幫助犯之處罰，得按正犯之刑減輕之。
中華民國刑法第339 條第1 項
意圖為自己或第三人不法之所有，以詐術使人將本人或第三人之
物交付者，處5 年以下有期徒刑、拘役或科或併科1,000 元以下
罰金。
中華民國刑法第349 條第2 項
搬運、寄藏、故買贓物或為牙保者，處5 年以下有期徒刑、拘役
或科或併科1,000 元以下罰金。

司法院資訊處製作；財團法人民間司法改革基金會備份。
